【裁判字號】    92,上易,2530
【裁判日期】    920930
【裁判案由】    侵占
【裁判全文】
臺灣高等法院刑事判決                          九十二年度上易字第二五三０號
    上  訴  人  甲○○
    即  被  告          國民
    選任辯護人  張玉希律師
右上訴人因侵占案件，不服臺灣臺北地方法院九十二年度易字第三六三號，中華民國
九十二年七月三十一日第一審判決（起訴案號：臺灣臺北地方法院檢察署九十一年度
偵續字第一八六號），提起上訴，本院判決如左：
    主  文
原判決撤銷。
甲○○無罪。
    理  由
一、公訴意思以：甲○○係蕭東山（原名蕭鳳遊）參加乙○○所召合會之連帶保證
    人，緣會員蕭東山於民國八十五年十一月五日，標取合會金新台幣（下同）六十
    萬元後，會首乙○○即委託保證人甲○○日後代向蕭東山催討會款，並交付授權
    書為據，其後蕭東山僅交付會款至八十六年四月，繼由甲○○代替蕭東山交付兩
    期，隨後均告停止，後甲○○就該合會衍生之糾紛，另向台灣台北地方法檢察署
    告訴蕭東山詐欺及偽造文書等，經該署檢察官偵查起訴（八十六年度偵字第一一
    五八五號），並由台灣台北地方法院審理（八十六年度訴字第一六七三號），審
    理中甲○○出示前揭乙○○所簽發之授權書，表彰有權處理會款善後事宜，蕭東
    山遂委由兄長蕭傳哲（原名蕭土木）出面協議，達成由蕭東山自八十六年十二月
    六日起，按月返還會款三萬元，共計七十萬元之和解結論，其後蕭東山即依甲○
    ○之指示，每月匯款至甲○○之姐張美英之銀行帳戶，且均清償完畢，詎甲○○
    明知前開每月收受之款項，均係蕭東山用以返還乙○○合會會款之資金，竟意圖
    為自已不法之所有，而侵占之，且於八十七年六月三十日，寄發存證信函予乙○
    ○，表示因車禍暫時無力償還云云，而匿飾其已收受匯款之行為，迄八十九年間
    ，乙○○終於連續上蕭東山，始查悉上情。因認被告甲○○涉犯有刑法第三百三
    十五條第一項之侵占罪嫌云云。
二、公訴人認被告甲○○犯有刑法第三百三十五條第一項之侵占罪嫌，係以告訴人乙
    ○○之指述，證人蕭東山、蕭傳哲之證述，及告訴人之授權書、被告與蕭東山之
    和解書各一份、蕭傳哲之世華銀行匯款憑條影本二十五張、存證信函、告訴人與
    蕭東山之和解書各一紙為其論據。
三、訊據上訴人即被告甲○○堅決否認有前開侵占犯行，辯稱：當初乙○○是將合會
    讓給我，她簽給我的是讓渡書而非授權書，所以我有權利收取該筆會款，我是有
    替蕭東山擔保，且代付了二期的會款與乙○○，至於和解的事都是蕭東山的哥哥
    與我談的，那筆款項是蕭東山用來清償欠我姐姐張美英三百萬元的款項，與告訴
    人乙○○之會款無關等語。被告選任辯護人辯稱：蕭東山與被告和解時，被告係
    以自已之名義與蕭東山和解，並非以告訴人之名義與蕭東山和解，且和解當時，
    即另將和解債權讓與訴外人張美英，從而蕭傳哲匯入張美英帳戶之款項，依約並
    非係要給予告訴人，而係應給付予張美英之款項，因此該款項，在法律上絕非屬
    於告訴人所有，而係張美英所有，告訴人從未取得該款之所有權，被告亦從未持
    有該款，自無易持有為所有之行為，況告訴人於另案之民事訴訟亦自承將本會款
    債權讓與給被告，被告主觀上並無任何不法所有之意圖，核與侵占罪之構成要件
    不符等語。
四、證人蕭東山曾透過被告甲○○之介紹而參加告訴人乙○○所召集之互助會，會期
    自八十五年十月五日起至八十八年四月十日止，每月五日開標，每會三萬，採內
    標制，嗣證人蕭東山於八十五年十一月五日以八千二百元自告訴人乙○○處標得
    該會，會款總計為六十萬元，而告訴人乙○○為求順利收取續期會款，乃要求被
    告甲○○書立保證書擔保證人蕭東山續期會款之給付，並由告訴人乙○○交付授
    權書以供被告甲○○代向蕭東山催討會款之依據，然證人蕭東山於標得會款後僅
    依約給付會款至八十六年四月份並由被告甲○○代為給付二期後即未按約給付死
    會款等情，業據告訴人乙○○指述在卷，且經證人蕭東山於檢察官偵查及原審訊
    時結證屬實，並有告訴人乙○○所提出之會單、保證書及授權書影本各一紙在卷
    可稽，足證被告係蕭東山參加及標取告訴人乙○○所召互助會之保證人，堪資認
    定。
五、又告訴人乙○○所簽立之上開授權書僅記載：「會首乙○○願將一切法律追訴權
    ，由會員甲○○全權負責向會員蕭鳳遊催討：會員蕭鳳遊如有遲繳或拒付情況產
    生，會員張林美可持會員蕭鳳遊所簽立之各項憑證向法院提出告訴，會首乙○○
    不得異議，‧‧‧」等語，而該授權書所立具之日期核與被告甲○○簽立保證書
    之日期均為八十五年十一月五日，足見告訴人乙○○所稱係為確保續期會款之繳
    交而交付授權書以供保證人即被告甲○○代向證人蕭東山催討會款之依據乙節，
    應非虛言。足證告訴人所書立者係授權書，而非讓渡書，被告所辯讓渡書云云，
    不足採信。
六、又查蕭鳳遊於八十五年十一月五日標得上開會款後，被告甲○○認其支付能力恐
    有問題，乃要求蕭鳳遊覓保證人，蕭鳳遊竟於八十五年十一月八日，基於行使偽
    造私文書之故意，在其台北市○○街四十二號住處，擅以胡毅美之名義，偽造連
    帶保證書及保證書各一紙，再持交被告甲○○轉交乙○○，作為會款之擔保，而
    涉犯行使偽造私文書，嗣經被告甲○○向台灣台北地方法院檢察署告訴，並經檢
    察官提起公訴，在台灣台北地方法院審理中（八十六年訴字第一六七三號），被
    告（甲方）即與蕭鳳遊於八十六年十一月二十二日訂立和解書，載明：茲因台北
    地院八十六年訴字第一六七三號案件，乙方積欠甲方會款共計七十萬元整，經雙
    方一致同意，和解內容協議如下：一債務總金額七十萬元，二償還方式：自民國
    八十六年十二月六日起，分二十四期，每個月為一期，每期償還三萬元整，第二
    四十期償還金額為一萬元整，三付款方式：每個月第六日，以匯款方式匯入帳戶
    戶名：張美英，帳號０一一─0000000大安商業銀行南京東路分行（活儲
    ），四前項甲方債權於本協議成立之同時轉讓予第三人張美英，並經乙方同意，
    且乙方並提供蕭王金花所有之不動產，門牌號碼：三重市○○路一九巷三九號二
    、三樓之土地與建物設定抵押權予張美英保證，如乙方有一期未支付，視同所有
    分期屆至，甲方即可執行抵押權，丙方（即蕭王金花）願放棄先訴抗辯權絕無異
    議等語，有上開和解書影本附卷可稽，並經被告及蕭鳳遊供承在卷。足證上開七
    十萬元，確係蕭東山應繳之死會款無訛，被告辯稱上開款項係蕭東山用以清償欠
    其姐姐張美英三百萬元之款項，及張美英所為附和之詞，均不足採信。按被告基
    於上開保證關係及告訴人乙○○之授權書而取得向蕭東山請求給付七十萬元會款
    之請求權，被告與蕭東山和解時，將上開債權轉讓給張美英，固有損及告訴人乙
    ○○之權益，惟依上開和解書所示，被告係以其個人之名義與蕭東山和解，並非
    以告訴人乙○○代理人之身分為之，且於和解之同時債權轉讓與張美英，而蕭東
    山之兄蕭木山（蕭傳哲）亦依和解書之規定，分二十五期將七十萬元陸續匯入張
    美英之前開帳戶，有世華聯合商業銀行匯出匯款回條影本二十五紙附卷可稽，則
    該七十萬元已為張美英所有，被告並無持有行為，至為灼然。
七、按刑法第三百三十五條第一項侵占罪之成立，以意圖為自已或第三人不法之所有
    ，而侵占自已持有他人之物為其構成要件，查被告並無持有告訴人乙○○所有之
    七十萬元，則其於與蕭東山和解時所為債權讓與行為，核與侵占罪之構成要件尚
    屬有間，此外經調查又無確切證據足以證明被告確有侵占犯行，自屬不能證明被
    告犯罪。
八、原審不察，遽予被告論罪科刑，自有未合，被告上訴意旨執此指摘原判決不當，
    為有理由，應由本院將原判決撤銷改判，並依法為被告無罪之諭知。
據上論斷，應依刑事訴訟法第三百六十九條第一項前段、第三百零一條第一項，判決
如主文。
本案經檢察官劉斐玲到庭執行職務。
中      華      民      國    九十二    年      九      月     三十     日
                              臺灣高等法院刑事第十五庭
                                  審判長法  官  房  阿  生
                                        法  官  蔡  光  治
                                        法  官  雷  元  結
右正本證明與原本無異。
不得上訴。
                                        書記官  李  麗  花
中      華      民      國    九十二    年      十      月      三      日


司法院資訊處製作；財團法人民間司法改革基金會備份。
